臺灣嘉義地方法院民事判決
110年度訴字第55號
原      告  邱秀燕  
訴訟代理人  鐘育儒律師


被      告  邱榮堂  
            邱榮城  
            邱榮文  
            邱秀英  
共      同
訴訟代理人  李昶欣律師
複代理人    陳宗翰律師
上列當事人間所有權移轉登記事件，在民國111年5月19日言詞辯
論終結，本院判決如下：
    主  文
一、被告應於原告給付邱堃鏡全體繼承人新臺幣(下同)550萬元
    之同時，各將附表編號1、2所示的不動產權利範圍，移轉登
    記給原告。
二、訴訟費用由被告各負擔4分之1。
    事實及理由
一、原告主張：          
（一）雙方是被繼承人邱堃鏡（下稱邱堃鏡）及訴外人邱何玉桂
      等2人（下稱邱堃鏡等2人）的子女，民國98年間，因邱堃
      鏡等2人年事已高，亟需他人照料，原告遂自行請調嘉義
      女中，返家照料邱堃鏡等2人。原告返回嘉義後，與邱堃
      鏡等2人同住坐落嘉義市○○段○○○段○○○○段○000○0地號土地
      上的同段348建號建物即門牌號碼嘉義市○區○○○街000號房
      屋（下稱本件房地）。原告細心照料邱堃鏡等2人生活起
      居，也時常陪同他們前往醫院就診，形同邱堃鏡等2人的
      看護。反觀被告4人對邱堃鏡等2人不聞不問，也僅給予每
      月新臺幣（下同）4千元，顯不足以支撐邱堃鏡等2人生活
      ，多數時候都是由原告自掏腰包填補，未見被告4人伸出
      援手，而十數年來如此生活，已使邱堃鏡等2人積蓄漸空
      ，顯不足支應餘生所需。
（二）原告初任教職時，自68年至74年連續6年將擔任教師（兼
      任組長）薪資、年終獎金、考績獎金、寒暑假輔導課費及
      家教等收入，每年16萬元，6年共96萬元供給邱堃鏡等2人
      支應家中生活開銷，因此原告與邱堃鏡等2人同住期間，
      邱堃鏡等2人不斷向兩造提及將來要將錢還給原告一事。
      但是邱堃鏡等2人年事已高，無經濟能力償還，且因所剩
      積蓄不多，如果不將房地變賣，顯難償還原告，更無法支
      應龐大生活開銷，因此在邱何玉桂107年10月過世前，邱
      堃鏡等2人即有將他們所有房地，包含本件房地與嘉義市
      新民路757巷房地（下稱新民路房地）出賣的意願。因為
      原告當時是嘉義女中數學老師，薪俸穩定，是邱堃鏡等2
      人出賣房地的優先人選，故此時常向兩造提及要將名下所
      有房地賣給原告，出賣價金除支應生活開銷外，另返還原
      告先前支出的費用等情。而邱堃鏡等2人要將名下所有房
      地出賣予原告的意思，身為邱堃鏡等2人的子女的兩造都
      清楚知悉，且107年間，邱何玉桂也曾數度向被告邱秀英
      表達前開訴求。
（三）不料，邱何玉桂在107年10月過世，其繼承人即兩造和邱
      堃鏡協議由邱堃鏡單獨繼承本件房地，因邱堃鏡行動不便
      ，被告邱榮城復向邱堃鏡佯稱其具地政專業可代為辦理，
      遂委由被告邱榮城辦理本件房屋過戶事宜，也因此過戶後
      的本件房地所有權狀由邱榮城持有。過戶後，邱堃鏡同為
      新民路房地及本件房地的所有權人。此時，被告4人因為
      邱何玉桂死亡後，向邱堃鏡表示每月扶養費用僅要負擔2,
      000元。邱堃鏡聽聞後頗感羞辱，更驚覺日後生活恐陷於
      困頓，感受房地出賣的急迫性，遂再度詢問原告是否有購
      買其名下所有房地的意願，並向原告表示新民路房地要以
      350萬元出售予原告，本件房地以550萬元出售予原告，合
      計900萬元。如此，可以償還積欠原告的款項，剩餘款項
      還可以支應平日生活開銷等情。原告表示同意，並和邱堃
      鏡締結新民路房地和本件房地的買賣契約。而邱堃鏡為求
      慎重，再於108年2月17日召集兩造召開家庭會議，會議中
      向兩造再度重申本件房地以550萬元，新民路房地以350萬
      元出售給原告等情。會後邱堃鏡立即交辦代書辦理房地過
      戶事宜，邱堃鏡與原告先在108年2月24日辦理新民路房地
      過戶事宜，將新民路房地所有權移轉給原告，原告並依約
      支付350萬元予邱堃鏡。
（四）但是，因為被告邱榮城持有本件房地所有權狀，竟拒不提
      出，造成本件房地過戶程序無法順利完成。邱堃鏡和原告
      原本要在新民路房地過戶後，要再申請補發本件房地所有
      權狀以辦理本件房地過戶，不料，邱堃鏡在108年5月27日
      過世。邱堃鏡過世後，原告數次向被告要求履行本件房地
      過戶，被告卻向原告表示要支付750萬元，才同意辦理過
      戶，並拒絕交付本件房地所有權狀正本。原告因為前開條
      件並不是原告與邱堃鏡的協議内容，無法接受而生本件糾
      紛。
（五）邱堃鏡與原告就本件房地出售一事意思表示合致，並且約
      定價金為550萬元，本件房地買賣契約已經成立，縱使日
      後因被告邱榮城拒絕交付本件房地所有權狀，且邱堃鏡突
      然過世而未及辦理本件房地過戶，仍無礙本件房地買賣契
      約有效成立一事。而原告在前開買賣契約締結前已經占有
      本件房地，事後邱堃鏡再與原告締結買賣契約，即生移轉
      占有的效力，所以原告是基於與邱堃鏡所締結之買賣契約
      占有本件房地，並不屬於無權占有。
（六）被告就本件房地先前曾請求原告遷讓房屋，經本院109嘉
      簡字第272號民事判決駁回被告4人（即該案原告）的請求
      ，經被告4人上訴，也經本院109年簡上字第108號民事判
      決駁回上訴確定(下稱遷讓房屋事件)。被告4人提起再審
      ，再經本院111年再易字第4號裁判駁回。本件當事人與另
      案當事人都相同，本件原告主張的事實經前開判決列為重
      要爭點，並經雙方詳實攻防，並且經法院審視兩造證據及
      相關論述，認定邱堃鏡與原告就本件房地成立買賣契約，
      所以，原告與邱堃鏡就本件房地成立買賣契約此一事實已
      生爭點效，而同為本案判決之基礎。
（七）被告4人都是邱堃鏡的繼承人，依民法第1148條第1項規定
      ，自應繼承邱堃鏡的權利與義務，而邱堃鏡與原告就本件
      房地成立買賣契約，依民法第348條規定，原告取得本件
      房地移轉登記請求權，但是邱堃鏡未及辦理本件房地過戶
      即過世，被告4人為邱堃鏡繼承人，依前開規定負有將本
      件房地移轉登記予買受人即原告的義務，所以依照民法第
      348條、第1148條第1項等規定，請求被告應將本件房地權
      利範圍各5分之1移轉登記予原告。
（八）聲明：被告邱榮堂、邱榮城、邱榮文及邱秀英應將坐落嘉
      義市○○段○○○段00000地號土地及其上同段同小段348建號
      建物，權利範圍各5分之1移轉登記予原告。
二、被告答辯：
（一）邱堃鏡於108年5月27日逝世，雙方都是邱堃鏡的繼承人。
      被告邱榮堂就邱堃鏡的遺產提起分割遺產之訴，由本院10
      8年度家繼訴字第46號分割遺產事件審理（下稱遺產分割
      事件），並於108年12月12日作成和解筆錄，其中就本件
      房地部分，同意按應繼分比例各1/5保持分別共有。
（二）遺產分割事件的和解內容應該是包含兩造在該事件所提出
      的所有書狀內容，而原告當時提出的答辯狀已經有提及本
      件房地的買賣，所以本件房地的買賣契約已經經過遺產分
      割事件的和解效力所及，則前案遷讓房屋事件的歷審判決
      認定遺產分割事件的和解效力不及於買賣契約，顯然違法
      。
（三）原告主張其與邱堃鏡就新民路房地和本件房地都訂有買賣
      契約，但是原告只提出新民路房地的買賣契約書，就本件
      房地部分，並無法提出任何與邱堃鏡間有買賣契約的證明
      。
（四）原告雖主張遷讓房屋事件的民事判決認為本件房地買賣契
      約存在，但是法官依法獨立審判，本不受其他庭的法官見
      解影響，原告主張他案法官見解，並無法直接適用於本案
      中，故原告主張並無法律上根據。
（五）原告主張因本件房地所有權狀由被告邱榮城手中，而邱榮
      城拒絕提出，導致本件房地遲遲未過戶等語，並不是事實
      。如果邱堃鏡有移轉本件房地給原告的真意，且本件房地
      所有權狀又為被告邱榮城所持有（此為假設語氣），為何
      被繼承人邱堃鏡於生前卻未為任何主張？所以，原告主張
      不可以採信。
（六）退步言，如果原告和邱堃鏡就本件房地確實有成立買賣契
      約，則原告應該給付買賣價金550萬元給邱堃鏡，既然邱
      堃鏡已經過世，兩造是其繼承人， 依民法1148條規定，
      共同繼承邱堃鏡於該買賣契約的出賣人地位，依照民法第
      367條、第828條第3項、第831條規定，原告應該把買賣價
      金550萬元給付給邱堃鏡的全體繼承人公同共有。但是被
      告至今均未從原告處收受本件房地的買賣價金，如果本件
      經認定，被告4人要將本件房地所有權權利範圍各5分之1
      移轉，依民法第264條同時履行抗辯規定，應同時命原告
      給付買賣價金550萬元給邱堃鏡的全體繼承人公同共有。
（七）聲明：原告之訴駁回。
三、法院的判斷：
（一）前案遷讓房屋事件確定判決對重要爭點所為判斷在本件有
      爭點效的適用：
    1.所謂之「爭點效」，係指法院於確定判決理由中，對訴訟
      標的以外當事人所主張或抗辯之重要爭點，本於兩造辯論
      之結果所為之判斷，除有顯然違背法令，或當事人提出新
      訴訟資料足以推翻原判斷之情形外，於同一當事人間，就
      與該重要爭點有關之他訴訟，不得再為相反之主張，法院
      亦不得作相異之判斷而言，其乃源於訴訟上之誠信原則及
      當事人公平之訴訟法理而來。是「爭點效」之適用，除理
      由之判斷具備「於同一當事人間」、「非顯然違背法令」
      及「當事人未提出新訴訟資料足以推翻原判斷」等條件外
      ，必須該重要爭點，在前訴訟程序已列為足以影響判決結
      果之主要爭點，經兩造各為充分之舉證，一如訴訟標的極
      盡其攻擊、防禦之能事，並使當事人適當而完全之辯論，
      由法院為實質上之審理判斷，前後兩訴之標的利益大致相
      同者，始應由當事人就該事實之最終判斷，對與該重要爭
      點有關之他訴訟負結果責任，以符民事訴訟上之誠信原則
      （最高法院96年度台上字第307號、95年度台上字第1574
      號判決意旨參照）。
    2.所以，前訴訟判決理由中的判斷雖然不生既判力，但如果
      當事人在前訴以其為主要爭點而加以爭執，法院就該爭點
      亦加以審理而為判斷，則以該爭點為先決問題的不同後訴
      ，即不許為與該判斷相反之主張、舉證或判斷，此即學理
      上所謂爭點效，即訴訟中基於當事人公平之禁反言及誠實
      信用原則之適用，以期一次解決紛爭及防止前後裁判的分
      歧。
    3.本件被告4人在前案遷讓房屋事件，請求本件原告將本件
      房地返還給全體共有人，該案爭點為「邱堃鏡有無與被告
      (即本件原告)就本件房地成立買賣契約」、「雙方在遺產
      分割事件有無就本件買賣契約達成和解」。就此部分，前
      案斟酌全辯論意旨及調查證據的結果，認為「被告(即本
      件原告)與邱堃鏡就本件房地有買賣契約關係存在」、「
      雙方在遺產分割事件和解範圍不及於本件買賣契約」。此
      項重要爭點經原告與被告，於前案訴訟就此部分，為完足
      的舉證及辯論，並經法院據為實質判斷，且此部分的確定
      判決認定亦無違背法令或顯失公平的地方，本院就原告主
      張本件房地原告與邱堃鏡間有買賣契約存在、雙方在遺產
      分割事件並無就本件買賣契約達成和解一節，應受前案遷
      讓房屋訴訟事件此部分確定判決判斷拘束，不得再為相反
      的判斷。
    4.被告在本件訴訟仍然抗辯原告與邱堃鏡間就本件房地未成
      立買賣契約，及雙方在遺產分割事件已就本件買賣契約關
      係達成和解等語，就不可採。　
（二）原告請求被告將本件房地應有部分移轉登記給原告，為有
      理由：
    1.物之出賣人，負交付其物於買受人，並使其取得該物所有
      權之義務。繼承，因被繼承人死亡而開始。繼承人自繼承
      開始時，除本法另有規定外，承受被繼承人財產上之一切
      權利、義務。但權利、義務專屬於被繼承人本身者，不在
      此限。民法第348條第1項、第1147條、第1148條第1項分
      別有明文規定。
    2.被繼承人邱堃鏡於108年5月27日死亡，雙方均為邱堃鏡的
      繼承人，且均未拋棄繼承，雙方在108年12月25日登記分
      割繼承本件房地（權利範圍5分之1）等情形，雙方都沒有
      爭執，且有本件房地登記第一類謄本等資料可參(見本院
      卷第75至78頁)。
    3.所以，依上開規定，被告既為邱堃鏡的繼承人，自應承受
      邱堃鏡就本件房地移轉登記給原告的契約義務。所以，原
      告請求被告應依繼承買賣契約的義務將本件房地應有部分
      各5分之1移轉登記原告，為有理由。　
    4.因契約互負債務者，於他方當事人未為對待給付前，得拒
      絕自己之給付，民法第264條第1項前段有明文規定。
    5.又買賣為雙務契約，買受人對於出賣人有交付約定價金之
      義務，出賣人對買受人則負交付標的物及使其取得所有權
      之義務，此項互負之義務有對價關係，當事人之任何一方
      ，如無先為給付之義務，於他方未為對待給付前，均得拒
      絕自己之給付。次按同時履行抗辯權，乃基於雙務契約而
      發生，倘雙方之債權債務，本於同一雙務契約而生，且其
      一方之給付與他方之給付，立於互為對待給付之關係，又
      未約定何方有先為給付之義務者，即得為同時履行之抗辯
      （最高法院85年度台上字第2701號判決意旨參照）。
    6.故買受人對於出賣人請求履行因買賣契約所負的債務，倘
      其未付清價金，出賣人就無先為給付的義務，出賣人得拒
      絕履行交付標的物及使買受人取得標的物所有權之義務。
      本件被告為邱坤鏡的繼承人，邱堃鏡與原告就本件房地有
      買賣契約存在，依照前開說明，被告即有移轉本件房地所
      有權給原告的義務。但是因契約互負債務者，於他方當事
      人未為對待給付前，得拒絕自己之給付，原告不否認迄今
      未給付價金予邱堃鏡的全體繼承人，且未提出買賣契約有
      明文約定賣方即被告應先行給付，則應回歸上開法律規定
      適用。被告就原告請求履行因雙務契約所負的債務，援引
      同時履行抗辯權，就有法律上依據。
四、結論，原告依買賣契約及繼承的法律關係請求被告履行移轉
    本件房地所有權應有部分各5分之1登記給原告，為有理由，
    應予准許。但被告就原告尚未給付買賣價金550萬元，為同
    時履行抗辯，也有依據，本件因此為對待給付判決，如主文
    所示。
五、本件事證已經明確，雙方其餘攻擊防禦方法，審核後對於判
    決結果不生影響，就不一一論駁，併此說明。另雙方就本件
    房地買賣契約並未在遺產分割事件達成和解，已經前案遷讓
    房屋事件確認在案，已如前述，被告請求傳喚遺產分割事件
    承審法官，以證明雙方和解範圍，就無調查的必要，一併敘
    明。
六、訴訟費用負擔之依據：民事訴訟法第78條、第85條第1項。
七、據上論結，原告之訴有理由，因此判決如主文。
中　　華　　民　　國　　111 　年　　6 　　月　　9 　　日
                  民事第一庭  法　官  吳芙蓉　   
以上正本係照原本作成
如不服本判決，應於送達後20日內，向本院提起上訴狀並表明上
訴理由（須附繕本）。如委任律師提起上訴者，應一併繳納上訴
審裁判費。
中　　華　　民　　國　　111 　年　　6 　　月　　10　　日
　　　　　　　　　　　　　　  書記官　王立梅　　　　　
附表：
編號 不動產 權利範圍 1 嘉義市○○段○○○段000○0地號土地 1/5 2 嘉義市○○段○○○段000○號建物 1/5